【裁判字號】    89,訴,598
【裁判日期】    891128
【裁判案由】    排除侵害等
【裁判全文】
臺灣嘉義地方法院民事判決  八十九年度訴字第五九八號
    原      告    甲○○
    訴訟代理人    乙○○
    被      告    丙○○
    訴訟代理人    王清海律師
    複  代理人    林國一律師
右當事人間請求排除侵害等事件，本院判決如左：
    主      文
原告之訴及假執行之聲請均駁回。
訴訟費用由原告負擔。
    事      實
甲、原告方面：
一、聲明：
  （一）被告應將原告所有坐落嘉義縣新港鄉○○段新民小段六八三地號建面積０‧
        一０七三公頃土地內如複丈成果圖所示之鐵架鐵皮造建物拆除，將上開土地
        返還原告，返還土地與原告，並自民國八十九年五月十日起至交還上開土地
        止，按月給付原告新台幣（下同）三萬元計算之損害金。
  （二）被告應給付原告租金六萬元，即自起訴狀繕本送達被告翌日起至清償日止，
        按年利率百分之五計算之利息。
  （三）上開第一、二項請求，原告並願供擔保聲請宣告准予假執行。
二、陳述：
  （一）緣原告所有坐落嘉義縣新港鄉○○段新民小段六八三地號建面積０‧二０一
        八公頃土地，將其中面積０‧一０七三公頃部分（下稱系爭土地），於八十
        七年三月一日出租與被告丙○○，供其在系爭土地上搭蓋如複丈成果圖所示
        之鐵架鐵皮造建物，經營祥安蔬果產銷隊，兩造約定第一年租金二萬元，第
        二年起每月逐年調高五千元，即自八十九年三月一日起，每月租金為三萬元
        ，並簽有備忘錄。
  （二）被告自八十七年三月至八十九年二月止，均按期繳付租金，惟自八十九年三
        月起即未依上開備忘錄第一項約定繳付租金，雖經原告催請給付，然被告並
        未置理，原告乃於八十九年五月二日以存證信函向被告催繳，並依民法第四
        百四十條第一項規定，終止系爭土地租賃契約。
  （三）被告自八十九年五月十日起無權占用系爭土地，原告受有相當租金之損害，
        按每月應支付之租金額三萬元計算，且依上開備忘錄第四項之約定，租期屆
        滿或契約終止，乙方即被告應無條件自屆滿日或終止起遷出所有地上物，並
        歸還土地，若自該日起三十日內未遷完，而仍有遺留地上物者，視同棄權，
        由甲方即原告全權處理。本件被告並未依約履行，原告自得依民法第七百六
        十七條規定本於所有權之行使，訴請排除被告之侵害，拆除上開建物，將土
        地返還原告，並依侵權行為之法律關係請求相當租金之損害。
  （四）對被告抗辯之陳述：
       １、系爭土地部分由原告之父林蜅於八十年十二月三十一日出租予「祥安蔬
           果產銷隊」，並簽訂有土地租賃契約，租期至八十八年十二月三十一日
           止，惟祥安蔬果產銷隊於八十七年七月間改組，且積欠租金達七個月計
           十四萬元，故原告乃與當時為該產銷隊對外負責人之被告協議繳交所欠
           租金，並另訂租賃契約，雙方簽訂之備忘錄集代替原土地租賃契約。而
           兩造簽訂上開備忘錄後，被告迄八十九年二月止，除備忘錄第三項約定
           ，被告未繳交二十萬元押租保證金外及另簽訂土地租賃契約外，被告均
           依備忘錄內容繳交租金，足見被告於八十七年八月間非僅擔任該產銷隊
           之採購業務，而係該產銷隊之對外代表，因此被告當時代表該產銷隊與
           原告簽立該備忘錄，方能令原告認可。
       ２、系爭土地係出租與被告，系爭土地亦交由被告使用，並由被告給付租金
           ，原告收受被告知租金或其他款項，均有簽名給立收據，原告並無收受
           被告之二十萬元押租金，且嗣後兩造亦未依上開備忘錄在簽立土地租賃
           契約。
三、據：提出土地登記簿謄本一份、存證信函影本二份、備忘錄影本一份、支出單據
    影本一份、信封袋一件等為證，並聲請勘驗現場。
乙、被告方面：
一、聲明：求為判決如主文所示。
二、陳述：
  （一）被告自民國八十七年四月一日起至八十八年九月底止，受僱於祥安蔬果產銷
        隊（下稱產銷隊）擔任採購等業務，並非該產銷隊之負責人，該負責人為鄭
        肇和；又原告之父林蜅於八十年十二月三十一日與新港鄉農會輔導之蔬果產
        銷隊即祥安蔬果產銷隊簽訂土地租賃契約，林蜅提供坐落嘉義縣新港鄉○○
        段新民小段二六一地號（嗣後改編為同段六八三地號）農地租予產銷隊為蔬
        果產銷集貨及包裝場使用，租期自七十九年一月一日起至八十八年十二月三
        十一日止計十年，詎至八十七年八月下旬，原告為圖調高租金，竟唆使不明
        姓名之人持棍棒到產銷隊騷擾被告，並要脅被告重新簽訂租約，原告並於八
        十七年八月二十三日預立備忘錄交被告簽名蓋章，被告不得已才簽章，茲聲
        明撤銷該簽約。
  （二）依上開備忘錄所明載：「本人甲○○與丙○○針對祥安蔬果產銷隊欲租用本
        人位於新港鄉○○段新民小段六八三號部分土地之租賃事宜、、、。」等語
        ，經查系爭土地早經原告之父林蜅出租給產銷隊，租期尚未屆滿，現仍由產
        銷隊使用中，原告無法另行出租，且原告未經其父林蜅之授權，而被告既非
        產銷隊之負責人，亦未經授權，故兩造均無權就該產銷隊租用土地一事另為
        約定再立備忘錄，該備忘錄對上開產銷隊不生效力，且該地一直由產銷隊使
        用中，原告也未曾將該地交給被告個人使用，何來租賃，且該備忘錄非被告
        為自己承租土地所立，對被告亦無拘束力。
  （三）本件租金自八十九年三月起至原告於八十九年五月二日以存證信函催繳時，
        雖尚未繳納，惟尚有原告已收受之押租金二十萬元可供抵繳，並未積欠租金
        ，故原告終止租約，自有不合，依法無效。本件租賃關係依然存在，當非無
        權占有，系爭土地上之建物都是產銷隊所建舊有建物，所有權歸屬產銷隊，
        非被告所有，被告無權拆除，產銷隊不承認被告所簽備忘錄，也不同意拆屋
        還地，亦有產銷隊負責人鄭肇和存證信函一件可稽。
三、證據：提出土地賃契約、存證信函各一份（以上均為影本），並聲請訊問證人鄭
    肇和。
    理      由
一、原告起訴主張：緣原告所有坐落嘉義縣新港鄉○○段新民小段六八三地號建面積
    ０‧二０一八公頃土地，將其中面積０‧一０七三公頃部分（下稱系爭土地），
    於八十七年三月一日出租與被告丙○○，供其在系爭土地上搭蓋如複丈成果圖所
    示之鐵架鐵皮造建物，經營祥安蔬果產銷隊（下稱產銷隊），兩造約定第一年租
    金二萬元，第二年起每月逐年調高五千元，即自八十九年三月一日起，每月租金
    為三萬元，並簽有備忘錄，被告自八十七年三月至八十九年二月止，均按期繳付
    租金，惟自八十九年三月份起被告即未依上開備忘錄約定繳付租金，雖經原告催
    請給付，惟被告並未置理，原告乃於八十九年五月二日以存證信函向被告催繳，
    並依民法第四百四十條第一項規定，終止上開土地租賃關係，被告尚積欠原告八
    十九年四、月份之租金六萬元，且被告自八十九年五月十日起無權占用系爭土地
    ，原告受有相當每月應支付之租金額三萬元之損害，自得依民法第七百六十七條
    之規定即本於所有權之作用及依侵權行為之法律關係，請求被告拆除上開建物將
    土地返還原告，並按月給付原告三萬元，並另訴請被告給付原告六萬元及法定遲
    延利息等語。
二、被告則以：被告自八十七年四月一日起至八十八年九月底止，受僱於產銷隊擔任
    採購等業務，並非該產銷隊之負責人，該產銷隊之負責人為訴外人鄭肇和。又原
    告之父林蜅於八十年十二月三十一日即與產銷隊訂有土地租賃契約，林蜅提供坐
    落嘉義縣新港鄉○○段新民小段二六一地號土地（嗣後改編為同段六八三地號即
    系爭土地）出租予產銷隊，作為蔬果產銷集貨及包裝場使用，租期自七十九年一
    月一日起至八十八年十二月三十一日止計十年，詎至八十七年八月下旬，原告為
    圖調高租金，竟至產銷隊騷擾被告，並要脅被告重新簽訂租約，原告不得已乃於
    八十七年八月二十三日預立備忘錄交被告簽名蓋章，而被告既非產銷隊之負責人
    ，亦未經產銷隊授權，並無權就該產銷隊租用土地一事簽立該備忘錄，該備忘錄
    對產銷隊不生效力，且系爭土地一直由產銷隊使用中，原告未曾將該地交給被告
    個人使用，該備忘錄亦非被告為自己承租系爭土地所簽立，對被告亦無拘束力，
    又本件租金自八十九年三月起至原告於八十九年五月二日以存證信函催繳時，雖
    尚未繳納，惟尚有原告已收受之押租金二十萬元可供抵繳，並未積欠租金，故原
    告終止租約，自有不合，本件租賃關係依然存在，尚非無權占有，且系爭土地上
    之建物都是產銷隊所建造之舊有建物，所有權歸屬產銷隊，非被告所有，被告無
    權拆除等語，資為抗辯。
三、查兩造因產銷隊欲租用原告所有之系爭土地，於八十七年八月二十三日在訴外人
    林蜅住處進行協議，並簽立上開備忘錄，業據原告提出卷附該備忘錄、土地登記
    謄本為證，被告對於簽立該備忘錄固不爭執，惟抗辯：簽備忘錄當時，產銷隊之
    負責人係鄭肇和，被告並非產銷隊代表人，被告僅負責嗣後安排代表人與原告訂
    立土地租賃契約，兩造無約定被告應負何責任，而該備忘錄係關於原告與產銷隊
    間之租賃關係，被告與原告間並無何租賃關係存在等語，而本件原告則主張：被
    告為當時產銷隊之負責人，代表產銷隊簽立備忘錄，系爭土地是出租予被告，若
    有違約情事，被告仍須負責拆遷建物，被告應負系爭土地之租賃責任等語。查兩
    造因產銷隊欲租用系爭土地，而簽立該備忘錄，惟就被告之代表權限兩造有所爭
    執，是本件首應審究者，厥為被告於簽立該備忘錄時，是否為產銷隊之負責人或
    有代表權限之人？茲論述如下：
（一）查上開備忘錄首先載明：本人甲○○與丙○○針對「祥安蔬果產銷隊」欲租用
      本人位於新港鄉○○段新民小段六八三地號部分土地之租賃事宜，特約定於民
      國八十七年八月二十三日在林蜅家中進行協議，為免雙方事後變卦反悔，特立
      下備忘錄以玆證明。」並於備忘錄第七項另行約定：「乙方（即被告）承諾在
      今年九月五日前安排負責人或甲方（即原告）認可之人與甲方簽妥該土地租賃
      契約，否則乙方願負全責。」等語綦詳，有該備忘錄附卷足憑。是以，上開備
      忘錄既已載明，兩造係因產銷隊為租用系爭土地事宜，始簽立該備忘錄，並約
      定被告應安排「產銷隊負責人」或原告認可之人，與原告另行簽妥系爭土地之
      租賃契約等情，顯見原告於簽約當時，對於被告並非產銷隊負責人，亦無足以
      讓原告認可被告能有代表權限，以代表產銷隊訂立土地租賃契約乙事，自屬知
      之甚明。
（二）另證人鄭肇和於本院審理時到庭結證稱：「該該產銷隊原來的負責人是林蜅，
      我原是擔任常務監事，八十七年間改組後，我擔任對外銷售的代表人，當時被
      告是擔任經理人，負責管理內部一些協調事務，對外的所有事務，都是由我當
      代表。」、「（問：產銷隊與他人買賣或訂立契約，都以何人為代表人？）八
      十七年以後，都是以我為代表人，所定的契約都要經過我同意，被告是接任原
      來的經理人，繼續負責場務管理的工作。」、「（問：擔任經理人可否代表產
      銷隊？）經理人沒有該權限。」、「（問：被告所簽立之該備忘錄，是否須經
      代表人同意？）產銷隊有設置執行委員會，簽署土地租賃契約，尚須經該委員
      會之同意，委員會由產銷隊班員組成，負責重大決策及制訂工作方針。」、「
      （問：郭俊銘簽署備忘錄後，有無向你或執行委員會提出？）都沒有。本件產
      銷隊現所使用之系爭土地，係由原告提供土地，產銷隊集資興建地上建物，產
      銷隊係依據七十九年與林蜅所訂之土地租賃契約，繼續繳付租金，林蜅與原告
      間內部關係，我們不知道，租金一直到八十九年三月都是林蜅本人到產銷對向
      會計領取，、、、。被告簽立的該備忘錄，那是其個人行為，不能代表產銷隊
      。」等語甚明（見本院八十九年十一月十四日言詞辯論筆錄）；又林蜅與產銷
      隊之原代表人葉志忠於八十年十二月三十一日所訂立之系爭土地（改編前為同
      段六八一地號）租賃契約，租期自七十九年一月一日起至八十八年十二月三十
      一日止，有被告提出之土地租賃契約附卷可稽，林蜅並於八十年八月十四日以
      贈與為原因，將系爭土地全部移轉登記予原告，亦有土地登記謄本在卷可按，
      且為兩造所不爭執，是參以上開所述諸情，本件兩造於簽立備忘錄當時，產銷
      隊既有對外之負責人（代表人）鄭肇和，被告並未經授權亦無權限代表產銷隊
      ，更未得原告認可而得代表產銷隊與原告簽立關於系爭土地之租賃事宜，且上
      開情事並為原告所明知，足認本件系爭土地被告並非租賃關係之當事人無訛，
      是被告抗辯該備忘錄係關於原告與產銷隊間之租賃關係，被告與原告間並無何
      租賃關係存在乙節，堪可採信。
（三）又原告另主張：兩造於簽立備忘錄後，被告並未依約於八十七年九月五日前安
      排產銷隊負責人簽訂系爭土地之租賃契約乙事。為兩造所不爭執，是被告未依
      該備忘錄第七條約定履行，依上開約定固應負全責，惟被告既非系爭土地租賃
      契約之當事人，已見上述，則原告主張兩造租賃契約終止後，被告應依租賃關
      係拆除上開地上建物，並返還租賃物即系爭土地，且應給付所積欠之租金六萬
      元及迄返還系爭土地止，按月給付原告相當於租金三萬元計算之損害金云云，
      洵屬無據，應予駁回。原告之訴既經駁回，其假執行之聲請即失所附麗，應併
      予駁回，併此敘明。
四、本件事證已臻明確，兩造其餘攻擊防禦方法及舉證，核本院上開論斷無涉或無違
    ，不予贅述。
五、據上論結，原告之訴為無理由，並依民事訴訟法第七十八條判決如主文。
中      華      民      國    八十九    年     十一     月    二十八    日
~B臺灣嘉義地方法院民事第二庭
~B    法  官  李文輝
右為正本係照原本作成
如對本判決上訴須於判決送達後廿日內向本院提出上訴狀
中      華      民      國    八十九    年     十二     月      四      日
~B    書記官  楊福源


司法院資訊處製作；財團法人民間司法改革基金會備份。
